ACORDAO-COMPLETO-2558094

ACÓRDÃO 7191/2022 ATA 40/2022 - SEGUNDA CÂMARA

VISTOS, relatados e discutidos estes autos que tratam de Pedido de Reexame interposto por Eliezer Rodrigues de Souza, por meio do qual se insurge contra o Acórdão 18561/2021-TCU-Segunda Câmara, o qual, entre outras medidas, considerou o seu ato de aposentadoria ilegal e negou-lhe registro;
ACORDAM os Ministros do Tribunal de Contas da União, reunidos em Sessão da 2ª Câmara, ante as razões expostas pelo Relator, e com fundamento nos arts. 32, parágrafo único, 33 e 48, da Lei 8.443/1992, em:
9.1. conhecer do Pedido de Reexame para, no mérito, dar-lhe provimento de modo a: 
9.1.1. tornar sem efeito o Acórdão 18561/2021-TCU-Segunda Câmara;
9.1.2. considerar legal e ordenar o registro do ato de Eliezer Rodrigues de Souza;
9.2. determinar à Secretaria de Fiscalização de Integridade de Atos e Pagamentos de Pessoal e de Benefícios Sociais (Sefip) que retifique, no sistema e-Pessoal, o Mapa de Tempo do ato constante à peça 3;
9.3. dar ciência desta decisão ao recorrente e aos demais interessados.

Pedido de reexame (peças 18 a 24) interposto por Eliezer Rodrigues de Souza contra o Acórdão 18.561/2021-TCU-2ª Câmara (peça 8), que teve como relator o Excelentíssimo Senhor Ministro Augusto Nardes.

Segunda Câmara

Comando do Exército.

3. Interessados/Responsáveis/Recorrentes:
3.1. Interessados: Centro de Controle Interno do Exército; Eliezer Rodrigues de Souza (XXX.130.200-XX).
3.2. Recorrente: Eliezer Rodrigues de Souza (XXX.130.200-XX).

13.1. Ministros presentes: Bruno Dantas (Presidente), Aroldo Cedraz (Relator) e Antonio Anastasia.
13.2. Ministro-Substituto presente: Marcos Bemquerer Costa.

AROLDO CEDRAZ

Ministro Augusto Nardes.

Adoto, como Relatório, e transcrevo a seguir a instrução de peça 34, com a qual anuiu o corpo dirigente da Serur (peça 35) , bem como o Ministério Público junto ao Tribunal (peça 36) :
INTRODUÇÃO
1.	Trata-se de pedido de reexame (peças 18 a 24) interposto por Eliezer Rodrigues de Souza contra o Acórdão 18561/2021-TCU-Segunda Câmara (peça 8) , que teve como relator o Excelentíssimo Senhor Ministro Augusto Nardes.
1.1.	A deliberação recorrida apresenta o seguinte teor:
VISTOS, relatados e discutidos estes autos de reforma emitido pelo Comando do Exército.
ACORDAM os Ministros do Tribunal de Contas da União, reunidos em sessão da 2ª Câmara, diante das razões expostas pelo Relator, com fundamento no art. 71, inciso III, da Constituição Federal e nos arts. 1º, inciso V, 39, inciso II, e 45 da Lei 8.443/1992, em:
9.1. considerar ilegal o ato de reforma de Eliezer Rodrigues de Souza e negar-lhe registro;
9.2. dispensar o ressarcimento das quantias indevidas recebidas de boa-fé, nos termos do Enunciado 106 da Súmula de Jurisprudência deste Tribunal;
9.3. determinar ao Comando do Exército que:
9.3.1. faça cessar, no prazo de 15 (quinze) dias, contado a partir da ciência desta deliberação, os pagamentos indevidos de gratificação adicional por tempo de serviço, promovendo a correção da vantagem, sob pena de responsabilidade solidária da autoridade administrativa omissa, consoante disposto nos arts. 71, inciso IX, da Constituição Federal e 262 do Regimento Interno desta Corte;
9.3.2. submeta ato de reforma de Eliezer Rodrigues de Souza livre da irregularidade apontada ao Tribunal, por intermédio do sistema e-Pessoal;
9.3.3. dê ciência, no prazo de quinze dias contados da notificação, do inteiro teor desta deliberação ao interessado, alertando-o que o efeito suspensivo proveniente da interposição de eventuais recursos, caso não providos, não o exime da devolução dos valores indevidamente percebidos após a notificação;
9.3.4. envie a esta Corte de Contas, no prazo de 30 (trinta) dias, comprovante da ciência, pelo interessado, desta deliberação.
 (destacamos e sublinhamos) 
HISTÓRICO 
2.	O ato de reforma de Eliezer Rodrigues de Souza foi julgado ilegal, em razão de incorreção no cálculo do adicional por tempo de serviço, por ter sido informado como sendo de 13 anos, 4 meses e 29 dias o tempo de serviço de atividades militares até 29/12/2000, data da extinção do ATS, o que daria direito ao percentual de 13%, e não 14%, uma vez que a fração excedente aos 13 anos era inferior a 180 dias, afastando a aplicação do arredondamento a que se refere o art. 56, inciso I, da Lei 6.880/1980.
2.1.	Irresignado, o interessado interpôs o presente pedido de reexame (peça 18 a 24) , cujas argumentações serão abordadas mais adiante.
ADMISSIBILIDADE
3.	Reitera-se o exame de admissibilidade realizado pelo Sar/Serur (peça 25) , que opinou pelo conhecimento do recurso, nos termos dos artigos 32, parágrafo único, e 48 da Lei 8.443/1992, c/c os artigos 285, § 2º, e 286, parágrafo único, do RI/TCU, suspendendo-se os efeitos dos subitens 9.1, 9.3, 9.3.1 e 9.3.2 do Acórdão 18561/2021-TCU-Segunda Câmara. O Excelentíssimo Senhor Ministro Aroldo Cedraz, mediante despacho de peça 28, concordou com esta unidade técnica. 
EXAME DE MÉRITO
4.	Delimitação
4.1.	Constitui objeto do presente recurso definir se é cabível a alteração do juízo firmado no acordo recorrido, podendo ser julgado legal e registrado o ato de reforma do interessado.
5.	Da ocorrência de falhas no preenchimento do formulário de concessão de reforma
5.1.	Aduz o recorrente que o ato cadastrado no sistema e-Pessoal não contém todas as informações acerca do cômputo do tempo para a concessão de adicional por tempo de serviço, com base nos seguintes argumentos.
5.2.	Na apreciação pela ilegalidade do ato de reforma, a Corte de Contas considerou as informações lançadas no quadro resumo dos tempos de serviço do ato de peça 3, p. 3, onde constou como sendo de 13 anos, 4 meses e 29 dias o tempo de serviço de atividades militares até 29/12/2000, data da extinção do ATS, o que daria direito ao percentual de 13%, e não 14%  (peça 18, p. 4-8) .
5.3.	O acórdão recorrido está em total dissonância com a realidade fática concernente ao presente caso. Examinando os novos documentos ora colacionados aos autos, bem como as normas jurídicas aplicáveis à espécie, é possível denotar a ocorrência de error in judicando, de modo que se torna imprescindível demonstrar que os embasamentos do acórdão vergastado se encontram esvaziados de fundamentação fática (peça 18, p. 8-11) . 
5.4.	As informações lançadas no espelho do ato de peça 3 estão incorretas, uma vez que o recorrente ingressou no Exército Brasileiro em 2/2/1990, na Escola de Saúde do Exército (vide "Folha de Alterações - Assentamentos 1990", peças 22 e 23) , não havendo qualquer interrupção de serviço no interregno de 2/2/1990 a 29/12/2000, conforme "Ficha Individual Militar" juntada à peça 19. Em consonância com a Ficha de Controle 353/2016, emitida pela Diretoria de Civis, Inativos, Pensionistas e Assistência Social (peça 21) , o tempo de serviço correto é o seguinte (peça 18, p. 1114) :
	a) efetivo serviço dia a dia até 29/12/2000: 10 anos, 11meses e 4 dias;
	b) acréscimos do art. 137, §§ 1º e 2º, da Lei 6.880/1980:
	b.1) tempo acadêmico: 2 anos;
	b.2) licença especial não gozada: 1 ano;
	c) tempo para fins de adicional por tempo de serviço: 13 anos, 11 meses e 4 dias;
	d) faz jus a 14% do adicional por tempo de serviço.
5.5.	Assim, requer o provimento do recurso, para reformar o acórdão contestado (peça 18, p. 15-16) .
Análise
5.6.	O julgamento pela ilegalidade do ato de reforma de peça 3 teve por base as informações lançadas no quadro de resumo dos tempos de serviço, onde consta que o tempo de serviço de atividades militares até 29/12/2000 a 22/6/2003 era de 13 anos, 4 meses e 29 dias (peça 3, p. 3) .
5.7.	Na presente fase processual, o recorrente apresentou documentação que indica ter ocorrido falha no preenchimento do formulário de reforma no sistema e-Pessoal (peças 19, 22 e 23) .
5.8.	Mediante o Ofício 25-Dil/SAAPes/CCIEx, de 31/1/2022, o Centro de Controle Interno do Exército repassou a esta Corte de Contas as seguintes informações (peça 33, p. 3) :
Quanto ao tema em lide, foram tomadas as medidas cabíveis, conforme determinações contidas nos subitens do referido acórdão, a seguir transcritas:
a) subitem 9.3.1 - por meio do DIEx 665/S SEÇ SECT/SSVP/EM, de 2 DEZ 21, foi solicitado ao setor responsável que adotasse as providências quanto à cessação dos pagamentos indevidos, ocasião em que se constatou que o pagamento não estava indevido, mas sim que o registro do Mapa de Tempo, no e-Pessoal, havia sido realizado equivocadamente, restando apenas o registro de um novo ato com as informações corretas, embasando o percentual de 14%;
b) subitem 9.3.2 - o novo ato, livre de irregularidades, foi registrado, sob o número 100/2022, conforme anexo, e encaminhado ao controle interno; e
c) subitem 9.3.3 - o interessado foi notificado, conforme Ofício 415-S SEÇ SECT/SSVP/EM, de 6 DEZ 21, e comprovante de rastreamento dos Correios (cópia anexa) .
5.9.	Verifica-se, portanto, que ocorreu falha no preenchimento, no sistema e-Pessoal, do Mapa de Tempo do ato de reforma do recorrente.
5.10.	Diante disso, opina-se pelo acolhimento dos argumentos apresentados pelo recorrente, amparados pelas provas documentais que juntou ao presente processo, bem como pelas informações prestadas pelo órgão de origem (peças 19, 22, 23 e 33) .
5.11.	Assim, entende-se que deve ser tornado sem efeito o acórdão recorrido, com a apreciação pela legalidade do ato de reforma do interessado, por não ter incorporado adicional por tempo de serviço em percentual maior que o devido.
CONCLUSÃO
6.	Da análise de mérito, conclui-se que é cabível a alteração do juízo firmado no acordo recorrido, podendo ser considerado legal e registrado o ato de reforma de peça 3, haja vista a apresentação de documentação que permite elidir a falha observada no preenchimento do quadro Mapa de Tempo do formulário do sistema e-Pessoal.
6.1.	Por conseguinte, sugere-se dar provimento ao presente recurso.
PROPOSTA DE ENCAMINHAMENTO
7.	Ante o exposto, submetem-se os autos à consideração superior, propondo-se, com fundamento no art. 48 da Lei 8.443/1992:
a)	conhecer do recurso interposto, para, no mérito, dar-lhe provimento, de modo a:
a.1)	tornar sem efeito o Acórdão 18561/2021-TCU-Segunda Câmara, de relatoria do Ministro Augusto Nardes;
a.2)	considerar legal e ordenar o registro do ato de reforma de Eliezer Rodrigues de Souza;
b)	determinar à Secretaria de Fiscalização de Integridade de Atos e Pagamentos de Pessoal e de Benefícios Sociais (Sefip) que retifique, no sistema e-Pessoal, o Mapa de Tempo de Serviço para fins de percepção de adicional por tempo de serviço por Eliezer Rodrigues de Souza;
c)	informar ao recorrente e demais interessados do acórdão a ser proferido, destacando que o relatório e o voto que o fundamentam podem ser acessados por meio do endereço eletrônico www.tcu.gov.br/acordaos.
	É o Relatório.

Jorge Cosmo de Andrade (OAB-DF 57573), representando Eliezer Rodrigues de Souza.

Procurador Sergio Ricardo Costa Caribé.

REFORMA. ADICIONAL POR TEMPO DE SERVIÇO CALCULADO DE FORMA INCORRETA. ILEGALIDADE DO ATO. NEGATIVA DE REGISTRO. PEDIDO DE REEXAME. CONHECIMENTO. RAZÕES SUFICIENTES PARA ALTERAR O JUÍZO. PROVIMENTO.

REFORMA (REFO)

Secretaria de Recursos (Serur); Secretaria de Fiscalização de Integridade de Atos e Pagamentos de Pessoal e de Benefícios Sociais (Sefip).

Cuidam os autos de Pedido de Reexame interposto por Eliezer Rodrigues de Souza, por meio do qual se insurge contra o Acórdão 18561/2021-TCU-Segunda Câmara, rel. Ministro Augusto Nardes, o qual, entre outras medidas, considerou o seu ato de aposentadoria ilegal e negou-lhe registro.
A presente concessão de aposentadoria foi considerada ilegal porque haveria incorreção no cálculo do adicional por tempo de serviço. Foi informado como sendo de 13 anos, 4 meses e 29 dias o tempo de serviço de atividades militares até 29/12/2000, data da extinção do ATS, o que daria direito ao percentual de 13%, e não 14%, uma vez que a fração excedente aos 13 anos era inferior a 180 dias, afastando a aplicação do arredondamento a que se refere o art. 56, inciso I, da Lei 6.880/1980.
Preliminarmente, ratifico o exame de admissibilidade despachado por mim nestes autos, uma vez que o recurso apresentado atende aos requisitos pertinentes à espécie.
Em suma, o recorrente alega que houve equívoco no cadastramento no sistema e-Pessoal, e encaminha documentação suplementar para que o erro seja sanado, a exemplo da Ficha de Controle 353/2016, emitida pela Diretoria de Civis, Inativos, Pensionistas e Assistência Social (peça 21) . A qual dispõe o seguinte acerca do tempo de serviço correto (peça 18, p. 1114) :
	a) efetivo serviço dia a dia até 29/12/2000: 10 anos, 11meses e 4 dias;
	b) acréscimos do art. 137, §§ 1º e 2º, da Lei 6.880/1980:
	b.1) tempo acadêmico: 2 anos;
	b.2) licença especial não gozada: 1 ano;
	c) tempo para fins de adicional por tempo de serviço: 13 anos, 11 meses e 4 dias;
	d) faz jus a 14% do adicional por tempo de serviço.
Ao analisar a questão, a Serur informa que Centro de Controle Interno do Exército encaminhou ao TCU as seguintes informações (peça 33, p. 3) :
Quanto ao tema em lide, foram tomadas as medidas cabíveis, conforme determinações contidas nos subitens do referido acórdão, a seguir transcritas:
a) subitem 9.3.1 - por meio do DIEx 665/S SEÇ SECT/SSVP/EM, de 2 DEZ 21, foi solicitado ao setor responsável que adotasse as providências quanto à cessação dos pagamentos indevidos, ocasião em que se constatou que o pagamento não estava indevido, mas sim que o registro do Mapa de Tempo, no e-Pessoal, havia sido realizado equivocadamente, restando apenas o registro de um novo ato com as informações corretas, embasando o percentual de 14%;
b) subitem 9.3.2 - o novo ato, livre de irregularidades, foi registrado, sob o número 100/2022, conforme anexo, e encaminhado ao controle interno; e
c) subitem 9.3.3 - o interessado foi notificado, conforme Ofício 415-S SEÇ SECT/SSVP/EM, de 6 DEZ 21, e comprovante de rastreamento dos Correios (cópia anexa) .
A unidade conclui, então, que ocorreu falha no preenchimento, no sistema e-Pessoal, do Mapa de Tempo do ato de reforma em exame, e opina pelo acolhimento dos argumentos apresentados. O Ministério Público junto ao TCU anui de forma fundamentada a essa posição.
Por considerar suficientes as análises constantes nos autos, acompanho a proposta alvitrada pela unidade técnica, endossada pelo Parquet especializado, e entendo que o presente recurso deve ser provido de forma a tornar sem efeito o Acórdão 18561/2021-TCU-Segunda Câmara e considerar legal o ato de aposentadoria de Eliezer Rodrigues de Souza, concedendo-lhe o devido registro.
	Ante o exposto, adoto os fundamentos e argumentos reproduzidos no Relatório precedente como minhas próprias razões de decidir e VOTO para que o Tribunal adote a minuta de deliberação que submeto a este Colegiado.
TCU, Sala das Sessões, em 1 de novembro de 2022.
AROLDO CEDRAZ 
Relator